【裁判字號】    91,上訴,2056
【裁判日期】    920227
【裁判案由】    偽造文書
【裁判全文】
臺灣高等法院臺中分院刑事判決                  九十一年度上訴字第二五六號
    上  訴  人
    即自訴  人  丙○○    男.
    被      告  甲○○○  女  .
右上訴人因偽造文書案件，不服臺灣彰化地方法院九十一年度自字第五九號中華民國
九十一年八月二十八日第一審判決，提起上訴，本院判決如左：
      主  文
原判決撤銷。
甲○○○行使偽造私文書，足以生損害於他人，處有期徒刑參月，如易科罰金，以參
佰元折算壹日。
      事  實
一、甲○○○於民國八十五年一月二十日，冒用其子「乙○○」之名義，參加丙○○
    所招集之每會月繳新台幣（下同）二萬元之互助會一會，採外標式，連會首在內
    各三十七會，約定每月二十日二十時，會期自八十五年一月二十日起至八十八年
    一月二十日止。詎甲○○○竟於八十六年六月二十日之第六會，未經徵得其子乙○○之同意，擅自於標單上偽簽「乙○○」之名，標息三千四百元之標單，標取
    會款，致足生損害於該互助會之正確性及丙○○、乙○○及其他活會會員之權益
    。甲○○○於標取會款後，自八十六年六月起即無力繼續繳納會款，經丙○○依
    民事訴訟程序，以甲○○○、乙○○為共同被告提起給付會款之訴（原審法院九
    十一年度員簡字第三十九號），因乙○○否認有參加互助會，丙○○始得知上情
    。
二、案經丙○○提起自訴。
      理  由
一、訊據上訴人即被告甲○○○（以下稱被告）坦承前揭時、地，以其子「乙○○」
    名義參加自訴人丙○○所招集之互助會，並冒簽「乙○○」名義之標單，以三千
    四百元之利息得標，且自八十六年六月起即未繳會款之事實，但辯稱：伊參加自
    訴人的會已經有十餘年了，長期以來均以是以二個名字跟會，伊先生去世後，伊
    才於八十五年一月二十日以其兒子乙○○之名義跟會，並標會，自訴人從未過問
    云云。惟查被告之前雖另以其先生之名義跟一會，但自訴人因常至被告家中，並
    會談及互助會之事，故其先生知道有跟會，但被告之子乙○○是否同意，伊並不
    知情，業據自訴人供陳在卷（本院卷第五十七頁）；證人乙○○復證實伊從頭到
    尾都不知道其母以其名義跟會及標會之事，伊係事後才知情等語（本院卷第四十
    四頁）；其在原審法院九十一年度員簡字第三九號給付會款一案，九十一年三月
    二十一日言詞辯論期日復與被告甲○○○二人一致供明：乙○○不知跟會之事，
    此有前開民事案卷影本附卷足稽，可見被告確有冒用乙○○之名義標取會款之事
    實。雖自訴人就被告何時以其子之名義冒標，初稱是八十五年四月二十日第四會
    期（本院卷第二六頁）；但旋即具狀並於九十二年二月十三日審理期日當庭更正
    為：八十五年六月二十日第六會期（本院卷第五十一頁、五十八頁），其更正後
    之日期與其民事準備書狀所載相符，自堪採酌。此外並有自訴人提出記載有會員
    「乙○○」名義之互助會簿影本可資佐證，而被告及其子乙○○在法律上又屬個
    別獨立之行為主體，被告在未經事先取得其子許可或授權之前，縱雙方為母子之
    關係，被告亦無權逕以其子之名義對外為一定之意思表示或簽立其子名義之文書
    。被告於原審復坦承伊確有冒用其子「乙○○」之名，書寫標單冒標會款之事實
    （原審卷第四十七頁），其冒標會款之行為，對外自足以彰顯係「乙○○」本人
    名義之標單，已足生損害於互助會標會之正確性及自訴人、乙○○、其他活會會
    員，被告空言伊無偽造文書之故意云云，顯係事後卸責之詞，不足採信，本件事
    證明確，被告犯行堪以認定。
二、按被告簽立「乙○○」名義、金額之標單，該標單依習慣係表示標取會款，依刑
    法第第二百二十條第一項規定以文書論，被告偽造標單後持以行使，致足以損害
    該互助會之正確性及自訴人對死會會員之求償權、其他活會會員競標及標會之權
    益暨乙○○本人，核係犯刑法第二百十六條、第二百十條、第二百二十條第一項
    之行使偽造私文書罪。被告偽造署押之行為，應為偽造私文書之行為所吸收，偽
    造私文書之低度行為，已為行使之高度行為所吸收，均不另論罪。原審就此部分
    ，率為被告此部分罪嫌不足，而為無罪之諭知，自有未洽，自訴人上訴意旨指摘
    及此，並請求將原判決予以撤銷改判，核屬有據，應由本院予以撤銷改判。茲審
    酌被告犯罪之動機、目的、手段，其智識程度不高、犯罪所生之損害，犯罪情節
    輕微、及事後已給付五十萬元予自訴人，償還部分款項之犯罪後態度等一切情狀
    ，量處如主文第二項所示之刑，並依刑法第二條第一項前段，適用修正後之刑法
    第四十一條第一項前段，諭知易科罰金之折算標準，以示懲儆。至被告偽造之標
    單因未扣案，且一般民間標會之標單多於開標後隨即丟棄之情形，衡情該標單應
    已被自訴人於標會後丟棄滅失而不存在，故其上偽造之「乙○○」署押，已無從
    為沒收之宣告，附此敘明。
三、自訴意旨另以：被告意圖為自己不法之所有，以其本人之名義參加自訴人前開互
    助會，被告於八十五年四月二十日第四會，以標金二千八百元標取會款後，八十
    五年六月二十日則以其子乙○○之名冒標，於取得標款後自八十六年六月起，即
    拒繳會款，自訴人始知受騙，因認被告涉有刑法第三百三十九條第一項詐欺取財
    之罪嫌。
四、按犯罪事實應依證據認定之，無證據不得推定其犯罪事實，刑事訴訟法第一百五
    十四條定有明文；又認定不利於被告之事實，須依積極證據，苟積極證據不足為
    不利於被告事實之認定時，即應為有利於被告之認定，更不必有何有利之證據，
    最高法院三十年上字第八一六號亦著有判例足參，且告（自）訴人之告訴，係以
    使被告受刑事訴追為目的，是其陳述是否與事實相符，仍應調查其他證據以資審
    認，尚難僅憑告（自）訴人之片面指訴，遽入人罪（最高法院五十二台上字第一
    三００號判例、九十年度台上字第三○五三號刑事判決意旨參照）。訊據被告固
    坦承有以其參加前開互助會，及標得會款後自八十六年六月起即無力繳付會款之
    事實，然堅決否認有何詐欺取財之不法犯意，辯稱伊跟自訴人之互助會十幾年來
    ，都是用二個人之名義，以前是以其先生之名義跟一會，伊先生去世後就改以其
    子之名，伊得標後仍陸陸續續有繳納會款，至八十六年六月起因破產始無力繼續
    繳納，但為了解決與自訴人間之債務，伊仍將名下惟一之房子予以變賣籌得五十
    萬元交給自訴人以為和解，絕無詐騙財物之不法意圖等語。
五、經查，本件自訴人並不否認確有收到該五十萬元之事實，且坦言：被告之前跟伊
    的互助會均有完會，且被告從以前先生在世時，即以兩會方式跟會，另一會係用
    她先生的名字，她先生死後才用她兒子之名，被告一直都是這樣跟會，伊不知道
    被告兒子是否同意跟會等語（本院五十七頁）；雖被告於原審曾供稱在此之前，
    伊曾以其子乙○○、女兒之名義跟會（原審卷第四十六頁）；然為所自訴人否認
    ，此部分又缺乏相關之互助會會單等佐證，自無可查證何人所述為實在，但由自
    訴人於本案之互助會，對被告以乙○○之名義跟會、進而多次繳納活會、死會錢
    及標會等等，均未提出任何質疑或異議，更未向乙○○追問查明是否有跟會，而
    直至被被告倒會後偶遇乙○○，始向乙○○提及（參本院卷第四十四頁）；可見
    自訴人對被告以乙○○名義參加伊所招募之互助會，並不認為有何特別異常之處
    ，也不計較被告係以何人之名義加入。衡諸一般互助會，會首通常亦只重視會員
    是否可如期繳納各期會款，對於互助會之資格如何，並未嚴格限定，另一方面，
    一般跟會者，因不諳法令，為了能多跟會，以增加存錢或標會之機會，往往逕以
    家人、親友名義甚至隨意編造之假名或別號跟會，會首對此情形亦不在意，此究
    非罕事，就此社會存在之現象，自難單憑僅以跟會者係他人之名義跟會或標會，
    即率認渠等有何為自己不法所有或藉此騙財之不法意圖（最高法院九十一年台上
    字第四五○三號判決意旨參照）。
六、是以本件被告以其本人及另一家人之名義，參加自訴人之互助會，既行之有年，
    自訴人對此長期以來亦均無異議，被告之前之互助會又均正常繳款完會，足見被
    告縱未經其子乙○○之同意而跟會，然其主觀上亦無非出於依循舊例，以兩人名
    義跟兩會之意，難認其有藉此實施詐術之不法犯意，再由被告就本次之互助會，
    無論是以其子或其本人之名義標會者，均陸續繳交十期以上之會款，足認其於標
    會之際，並無為自己不法所有之意圖，否則其何須於得標後仍一再繳納死會會錢
    ，並拿出五十萬元予自訴人，以為會款債務之清償？從而，本件既無證據顯示被
    告於標會之初，即有為自己不法所有之主觀犯意，與刑法詐欺取財之不法要件尚
    有不合，此外又無其他任何積極之證據，足以證明被告有此部分之詐欺犯行，自
    難以其事後無力繳納會款及自訴人惟一之指訴，即率而推論其於參加互助會或標
    會之際，即有何為自己所有不法所有之詐欺意圖及犯行，原應為無罪之判決，但
    因自訴人認為此部分與前開論罪科刑之部分互有牽連犯之裁判上一罪之關係，故
    不另為無罪之諭知。
據上論結，應依刑事訴訟法第三百六十九條第一項前段、第三百六十四條、第二百九
十九條第一項前段、第三百四十三條，刑法第二條第一項前段、第二百十六條、第二
百十條、第二百二十條第一項、第四十一條第一項前段、罰金罰鍰提高標準條例第二
條，判決如主文。
本案經檢察官丁○○到庭執行職務。
中        華        民        國  九 十 二  年     二     月   二十七   日
                                  臺灣高等法院臺中分院刑事第七庭
                                        審判長法  官  林  榮  龍
                                              法  官  江  錫  麟
                                              法  官  謝  說  容
右正本證明與原本無異。
如不服本判決應於收受送達後十日內向本院提出上訴書狀，其未敘述上訴之理由者並
得於提起上訴後十日內向本院補提理由書（均須按他造當事人之人數附繕本）。
                                              書記官  金  珍  華
中        華        民        國  九 十 二  年     三     月    三      日
附錄論罪科刑法條：
中華民國刑法第二百一十六條
 (行使偽造變造或登載不實之文書罪)
行使第二百十條至第二百十五條之文書者，依偽造、變造文書或登載不實
事項或使登載不實事項之規定處斷。
刑法第二百十條：
偽造、變造私文書，足以生損害於公眾或他人者，處五年以下有期徒刑。
刑法第二百二十條
在紙上或物品上之文字、符號、圖畫、照像，依習慣或特約，足以為表示
其用意之證明者，關於本章及本章以外各罪，以文書論。
錄音、錄影或電磁紀錄，藉機器或電腦之處理所顯示之聲音、影像或符號
，足以為表示其用意之證明者，亦同。
稱電磁紀錄，指以電子、磁性或其他無法以人之知覺直接認識之方式所製
成之紀錄，而供電腦處理之用者。
                                                                        Ｋ


司法院資訊處製作；財團法人民間司法改革基金會備份。
